臺灣高等法院民事判決　　　　　　　　　　　　　　九十三年度上易字第五０六號
　　上　訴　人　丙○○
　　訴訟代理人　徐光佑律師
　　複 代 理人　林長泉律師
　　被 上 訴人　乙○○
　　　　　　　　甲○○
當事人間侵權行為損害賠償事件，上訴人對於中華民國九十三年三月三十日臺灣板橋
地方法院九十二年度重訴字第四六六號第一審判決提起上訴，本院於九十三年九月七
日言詞辯論終結，判決如下：
    主      文
原判決關於駁回上訴人後開第二項之訴部分，及該部分假執行之聲請，暨命上訴人負
擔訴訟費用之裁判廢棄。
被上訴人應連帶給付上訴人新台幣貳拾肆萬仟玖佰玖拾貳元，及被上訴人曾育淵自
民國九十二年二月二十二日起，被上訴人甲○○自民國九十二年三月二十七日起，均
至清償日止按年息百分之五計算之利息。
其餘上訴駁回。
第一審訴訟費用關於命上訴人負擔部分及第二審訴訟費用，由被上訴人連帶負擔五分
之二，餘由上訴人負擔。
   事實及理由
一、被上訴人甲○○經合法通知，未於言詞辯論期日到場，核無民事訴訟法第三百八
    十六條所列各款情事，爰依上訴人之聲請，准由其一造辯論而為判決。
二、上訴人主張：被上訴人乙○○平日於其父親即被上訴人甲○○所經營之水果攤幫
    忙販賣水果，並以駕駛貨車載運水果為其附隨業務，為從事駕駛業務之人，於民
    國（下同）九十一年六月二十五日上午七時五十分許，駕駛被上訴人甲○○所有
    ，車牌號碼ＨＸ─五０六八號自用小貨車，載運水果由臺北縣三重市往新莊市方
    向行駛，途經臺北縣三重市中山橋時，本應遵守道路交通標誌、標線之指示，及
    注意車前狀況，隨時採取必要之安全措施，以避免危險之發生，而依當時路況良
    好，無不能注意之情事，竟疏未注意中山橋右側車道入口處設有「機車專用道禁
    止小型車進入」、「機慢車專用道」之標誌，及「機車專用」之標線，將其所駕
    駛之自用小貨車駛入機慢車專用道，復未注意車前狀況，致其自小貨車之右前座
    車門，撞擊同方向在其右前方行進，由被害人鍾典宏所騎乘車牌號碼為ＭＦＣ─
    三０七號之重型機車，該機車再往前推撞由訴外人曹盞所騎乘之腳踏車，致前開
    二人人車倒於該小貨車前方，曹盞並因而受有傷害。詎被上訴人乙○○肇事後，
    未停車處理，隨即加速逃逸現場，將被害人鍾典宏卡在自小貨車底盤下，貼地拖
    行約一百二十四．九公尺後，鍾典宏始脫離貨車底盤而落地，被害人鍾典宏因而
    受有兩顴及下巴擦傷、兩耳出血、右胸前部挫傷、右肋季部骨折、兩肩、上臂後
    部、前臂後部、兩大腿側部、兩膝前部擦傷及右臗部骨折等傷害，並因顱內出血
    併氣血胸當場死亡。被上訴人乙○○駕駛汽車加損害於他人，依法應負賠償責任
    ；被上訴人甲○○係被上訴人乙○○之僱用人，應與其負連帶賠償之責。上訴人
    為被害人鍾典宏父親，因鍾典宏死亡支出殯葬費新台幣（以下同）九十九萬九千
    六百八十元；又上訴人受被害人鍾典宏扶養年限為十六年八個月，以每月三萬元
    計，並依霍夫曼計算法扣除中間利息後，其受扶養權利金額為四百三十五萬元；
    再上訴人因本件車禍遭喪子之痛，請求慰撫金三百萬元，合計八百三十四萬九千
    六百八十元等語。爰依民法第一百八十四條第一項前段、第一百八十八條第一項
    前段、第一百九十一條之二、第一百九十二條、第一百九十四條之規定，求為命
    被上訴人連帶給付上訴人八百三十四萬九千六百八十元，及自起訴狀繕本送達翌
    日起，至清償日止，按年息百分之五計算利息之判決（原審判命被上訴人應連帶
    給付上訴人十九萬九千六百八十元，及被上訴人乙○○自九十二年二月二十二日
    起，被上訴人甲○○自九十二年三月二十七日起，均自清償日止，按年息百分之
    五計算之利息。並駁回上訴人其餘之訴。上訴人就其敗訴部分中，僅就扶養費之
    一部分提起上訴，其餘部分未據聲明不服。被上訴人就其敗訴部分，則未聲明不
    服）。並上訴聲明：(一)原判決駁回後開第二項之訴部分廢棄。(二)被上訴人應再連
    帶給付上訴人六十六萬元，及被上訴人乙○○自九十二年二月二十二日起，被上
    訴人甲○○自九十二年三月二十七日起，均至清償日止，按年息百分之五計算之
    利息。
三、被上訴人則以：被上訴人乙○○除否認有殺人之故意外，對於刑事判決認定之犯
    罪事實無意見，但無能力賠償等語，資為抗辯。並答辯聲明：上訴駁回。
四、上訴人主張之右揭事實，業據提出臺灣板橋地方法院檢察署九十一年度偵字第一
    一五四五起訴書、臺灣板橋地方法院九十一年度重訴字第四六號刑事判決正本為
    證（見原審重附民字卷六─一○頁、重訴字卷五─八頁），並為被上訴人所不爭
    執（見原審重訴字卷四九、六一、六八、七二、七八、七九頁，本院卷三六頁）
    ，復經本院調閱上開刑事案全卷核閱無訛，自堪信為真實。
五、按汽車、機車或其他非依軌道行使之動力車輛，在使用中加損害於他人者，駕駛
    人應賠償因此所生之損害。但於防止損害之發生已盡相當之注意者，不在此限；
    又受僱人因執行職務，不法侵害他人之權利者，由僱用人與行為人連帶負損害賠
    償責任。但選任受僱人及監督其職務之執行，已盡相當之注意，或縱加以相當之
    注意，而仍不免發生損害者，僱用人不負賠償責任，民法第一百九十一條之二、
    第一百八十八條第一項分別定有明文。所謂受僱人，並非僅限於僱傭關係所稱之
    受僱人，凡客觀上被他人使用為之服勞務，而受其監督者，均係受僱人；又民法
    第一百八十八條第一項所謂受僱人因執行職務不法侵害他人之權利，不僅指受僱
    人因執行其所受命令，或委託之職務自體，或執行該職務所必要之行為，而不法
    侵害他人權利者而言；即受僱人之行為，在客觀上足認為與其執行職務有關，而
    不法侵害他人權利者，就令其為自己利益所為，亦應包括在內（最高法院五十七
    年台上字第一六六三號、四十二年台上字第一二二四號判例意旨參照）。查，本
    件被上訴人乙○○駕駛汽車未盡相當之注意義務，致加損害於他人，依民法第一
    百九十一條之二之規定，自應賠償因此所生之損害。又被上訴人乙○○在客觀上
    為被上訴人甲○○使用，為之服勞務，並受其監督者，揆諸前揭說明，自為被上
    訴人甲○○之受僱人。而被上訴人乙○○肇事當時，係為載運水果回水果攤販售
    ，為其受僱販售水果之附隨業務，則被上訴人甲○○就被上訴人乙○○因執行職
    務不法侵害他人之權利所致之損害，依民法第一百八十八條第一項之規定，應負
    連帶賠償之責。上訴人為被害人鍾典宏之父親，自得請求被上訴人連帶賠償其損
    害。僅就上訴人上訴之扶養費部分說明如次：
  (一)按不法侵害他人致死者，被害人對於第三人負有法定扶養義務者，加害人對於該
    第三人亦應負損害賠償責任，民法第一百九十二條第二項定有明文。又直系血親
    相互間，互負扶養之義務；負扶養義務有數人時，直系血親卑親屬為第一順序扶
    養義務人；夫妻互負扶養之義務，其負扶養義務之順序與直系血親卑親屬同；負
    扶養義務者有數人，而其親等同一時，應各依其經濟能力分擔義務；受扶養權利
    者有數人，而其親等同一時，應按其需要之狀況，酌為扶養；扶養之程度，應按
    受扶養權利者之需要，與負扶養義務者之經濟能力及身分定之，民法第一千一百
    十四條、第一千一百十五條第一項第一款、第三項、第一千一百十六條第三項、
    第一千一百十六條之一前段、及第一千一百十九條亦分別定有明文。又按父母與
    子女間之扶養義務，依民法第一千一百十七條之規定，直系血親尊親屬受扶養者
    ，其扶養權利，雖不以無謀生能力為必要，但仍須受不能維持生活之限制。
  (二)查，上訴人於九十二年間有房屋一層、田賦四筆、土地四筆及存款四筆，固有財
    政部財稅資料中心九十二年九月八日資五字第九二一四三七三九號函檢附調查明
    細表、及財政部臺灣省北區國稅局九十一年度綜合所得稅各類所得資料清單在卷
    可稽（見原審卷二六－二七、六五頁），惟其所有坐落台北縣三重市○○街三二
    號二樓房屋係供作住所使用，有
    土地持分比例甚低，價值低微，亦有前開財政部調查明細表在卷可按（見原審卷
    二七頁），而上訴人係小學畢業，所從事者為傭役服務類型之工作，年收入五十
    七萬九千七百七十八元，為上訴人陳明在卷（見原審卷六一頁），並有
    、財政部臺灣省北區國稅局九十一年度綜合所得稅各類所得資料清單在卷可稽（
    見原審卷六三、六五頁），再參以上訴人屆齡六十歲退休後，即無固定之收入，
    而被上訴人又無法舉證證明上訴人於六十歲退休後，尚能以上開資產維持生活，
    揆之首揭說明，被上訴人自不能解免賠償扶養費之責。故上訴人主張其自年滿六
    十歲退休起，因無法工作不能維持生活，而有受扶養之權利，自為可採。
  (三)次查，上訴人係三十六年二月二十二日生，有
    頁），於九十一年六月二十五日被害人鍾典宏死亡時為五十五歲又四月，依九十
    一年臺灣地區男性簡易生命表所示，尚有餘命二二．六五年，即至一百一十四年
    二月二十二日止（見本院卷二四頁）。則自上訴人年滿六十歲即自九十六年二月
    二十二日起至一百一十四年二月二十二日止，依法得受扶養之期間為十八年。
  (四)上訴人與配偶楊秀冬（四十四年一月二日生），育有被害人鍾典宏、及鍾典（
    六十六年五月二十二日生）、鍾曉莉（六十七年十一月二十四日生），此為兩造
    所不爭執，並有
    十五歲即一百零一年二月二十二日時，倘被害人鍾典宏尚生存，與鍾典峰、鍾曉
    莉均已成年，有扶養能力，應共負扶養義務，上訴人主張被害人鍾典宏應負擔四
    分之一之扶養義務，亦為可採。
  (五)上訴人主張應依行政院主計處公布之九十一年度臺灣地區每人每年平均民間消費
    支出二十七萬五千三百二十四元，為計算扶養費之標準。然扶養之程度，應按受
    扶養權利者之需要，與負扶養義務者之經濟能力及身分而定之，已如前述，本件
    參酌上訴人尚有房地，另有已成年子女二人，認以九十一年度之扶養親屬寬減額
    七十歲以下每年七萬四千元，七十歲以上每年十一萬一千元為計算扶養費標準，
    方屬公允。
  (六)上訴人得請求之扶養費：
  (1)上訴人自年滿六十歲（即九十六年二月二十二日），至年滿七十歲止（一０六年
    二月二十二日）之扶養費為五十一萬二千八百八十一元【計算方法為：74000
    元×11.203523（自九十一年六月二十六日被害人鍾典宏死亡翌日起，至一０六
    年二月二十二日上訴人年滿七十歲止，計一四．六五年之霍夫曼係數）＝829061
    元（元以下四捨五入，下同）。74000元×4.272402（自九十一年六月二十六
    日被害人鍾典宏死亡翌日起，至九十六年二月二十二日上訴人年滿六十歲止，計
    四．六五年之霍夫曼係數）＝316180元。829061元－316180元＝512881元】。
  (2)上訴人自年滿七十歲（即一０六年二月二十二日）起，至一百一十四年二月二十
    二日止之扶養費為四十六萬三千零八十八元【計算方法為：111000元×15.413
    402（自九十一年六月二十六日被害人鍾典宏死亡翌日起，至一百一十四年二月
    二十二日止，計二二．六五年之霍夫曼係數）＝0000000元。111000元×11.20
    3523（自九十一年六月二十六日被害人鍾典宏死亡翌日起，至一０六年二月二十
    二日上訴人年滿七十歲止，計一四．六五年之霍夫曼係數）＝0000000元。000
    0000元－0000000元＝463088元】。
   (3)上訴人得請求之扶養費為二十四萬三千九百九十二元【（512881元＋463088元
     ）÷4（四分之一扶養義務）＝243992元】。
六、綜上所述，上訴人本於侵權行為之損害賠償請求權，請求被上訴人再連帶賠償上
    訴人扶養費二十四萬三千九百九十二元，及被上訴人乙○○自九十二年二月二十
    二日起，被上訴人甲○○自九十二年三月二十七日（即起訴狀繕本送達翌日）起
    ，均至清償日止，按年息百分之五計算之利息，洵屬正當，應予准許。逾此部分
    所為之請求，為無理由，應予駁回。原審就上開應准許部分，為上訴人敗訴之判
    決，尚有未洽，上訴意旨就此部分，求予廢棄改判，為有理由，爰由本院予以廢
    棄改判如主文第二項所示。至於上訴人之請求不應准許部分，原判決為上訴人敗
    訴之判決，並駁回其假執行之聲請，經核於法並無不合，上訴意旨就此部分求予
    廢棄改判，為無理由，應駁回其上訴。
七、兩造其餘攻擊防禦方法及舉證，經審酌後，認與判決結果無涉，爰不一一論述，
    併此敘明。
八、據上論結，本件上訴為一部有理由，一部無理由，依民事訴訟法第四百五十條、
    第四百四十九條第一項、第七十九條、第八十五條第二項、第四百六十三條、第
    三百八十五條第一項，判決如主文。
中　　　華　　　民　　　國　　九十三　　年　　　九　　　月　　二十一　　日
      　                        民事第五庭
        　                          審判長法  官　張　劍　男
          　                              法  官　李　行　一
            　                            法  官　蔡　芳　齡
正本係照原本作成。
不得上訴。
中　　　華　　　民　　　國　　九十三　　年　　　九　　　月　　二十四　　日
　　　　　　　　　　　　　　　　　　　　　書記官　蔡　錦　輝
